臺灣高等法院刑事判決　　　　　　　　96年度上訴字第4047號
上　訴　人
即　被　告　甲○○
指定辯護人　本院公設辯護人王永炫
上列被告因偽造有價證券等案件，不服臺灣板橋地方法院96年度
訴字第608號，中華民國96年8月21日第一審判決（起訴案號：臺
灣板橋地方法院檢察署95年度偵緝字第2551號），提起上訴，本
院判決如下：
    主  文
原判決撤銷。
甲○○共同連續意圖供行使之用，而偽造有價證券，處有期徒刑
年肆月，如附表所示之本票貳紙，均沒收之。
    事  實
一、甲○○於民國（下同）93年9 月間，為向丙○○詐借款項供
    王新慶（另案偵辦中）花用，明知其非「乙○○」本人，竟
    與王新慶共同基於意圖為自己不法所有之概括犯意聯絡，二
    人先後於93年9月3日及14日，在王新慶台北縣中和市○○街
    112 號麵攤處，由甲○○假冒「乙○○」之名義，向丙○○
    訛稱其為「乙○○」，以需款急用欲向丙○○調現借款為由
    ，向丙○○各借款新台幣（下同）3萬元，因丙○○要求「
    乙○○」簽立本票以供擔保，渠二人復基於意圖供行使之用
    ，而偽造本票之有價證券及偽造私文書並持以行使之概括犯
    意之犯意聯絡，由甲○○以「乙○○」之名義，分別簽發（
    含簽名及押印各乙枚）以93年9月3 日、9月14日為發票日，
    93年12月2日、12月13日為到期日，票號TH0000000、TH0000
    000，面額各3萬6仟元（按其中6千元係3 萬元借款之三個月
    利息總額）之本票各乙紙，再由丙○○在上開2 紙本票背面
    載明約定上開借款之清償方式、期限等（即借款契約書）後
    ，由甲○○再以「乙○○」名義簽名及押印其上，並由王新
    慶擔任2 次借款之保證人，先後簽名及押印在上開借款契約
    書上，以供借款之擔保，再持交予丙○○，而行使該偽造之
    本票及借款契約，以此詐術，致丙○○誤信為真而陷於錯誤
    ，分別出借各3萬元予甲○○收受（按甲○○先後收受上開6
    萬元現金後，除第一筆借款中，王新慶曾事後給甲○○3000
    元之利益，餘均轉交給王新慶花用殆盡），足生損害於「乙○○」及丙○○。嗣王新慶僅先後償還丙○○3期計12000元
    之借款後，甲○○即未再依約清償剩餘款項，嗣經丙○○提
    出告訴後，始查悉上情。
二、案經丙○○訴由臺灣板橋地方法院檢察署檢察官偵查起訴。
    理  由
壹、程序部分：
    按「被告以外之人於審判外之陳述，雖不符前四條之規定，
    而經當事人於審判程序同意作為證據，法院審酌該言詞陳述
    或書面陳述作成時之情況，認為適當者，亦得為證據。當事
    人、代理人或辯護人於法院調查證據時，知有第一百五十九
    條第一項不得為證據之情形，而未於言詞辯論終結前聲明異
    議者，視為有前項之同意。」，刑事訴訟法第159條之5定有
    明文。本案被告及辯護人於本院準備程序及審理時對於檢察
    官所提各項證據方法之證據能力，均表示並無意見，本院審
    酌上開各該證據均非非法取得之證據，並無證據力明顯過低
    之情形，復經本院於審判期日就上開證據進行調查、辯論，
    依法自有證據能力。
貳、實體部分：
一、上訴人即被告甲○○雖未於審判程序到庭，惟上開事實業據
    被告甲○○於原審及本院準備程序時坦承不諱（見原審卷第
    74頁、本院卷第27頁反面），核與證人即告訴人丙○○於原
    審指訴之情節及證人王新慶證述之情節（見原審卷第66至70
    頁、71至72頁），均相符合，復有內政部警政署刑事警察局
    95年11月6日刑紋字第0950162 908號鑑驗書及95年11月16日
    刑紋字第0950170226號函各乙份可佐（見偵緝字第2551號卷
    第33至34頁、36至37頁）及扣案之上開偽造本票2 紙在卷可
    稽，足認被告之自白與事實相符，而堪認定為犯罪之證據。
    被告上開犯行已臻明確，應予依法論科。
二、被告甲○○行為後，刑法業於94年2月2 日修正公布，95年7
    月1 日起施行。按行為後法律有變更者，適用行為時之法律
    ，但行為後之法律有利於行為人者，適用最有利於行為人之
    法律，刑法第2條第1項定有明文。茲本條係規範行為後法律
    變更所生新舊法律比較適用之準據法，本身尚無新舊法比較
    之問題，於新法施行後，應一律適用新法第2條第1項之規定
    ，為「從舊從輕」之比較（最高法院95年5月23日95年度第8
    次刑事庭會議決議參照）。查被告行為後，罰金刑之計算單
    位及處罰、共犯、連續犯、牽連犯之規定，均有修正：
  (一)刑法第201條第1項意圖供行使之用而偽造有價證券罪及同法
    第339條第1項詐欺取財罪之規定雖未併予修正，惟其法定刑
    除有期徒刑及拘役外，尚有罰金刑，而關於罰金刑部分，刑
    法第33條第5 款既已將罰金刑之最低額由銀元1元即新臺幣3
    元，提高為新臺幣1000元，比較新、舊法結果，自以被告行
    為時即修正前之刑法第33條第5 款規定較有利於被告，應依
    刑法第2條第1項前段，適用修正前之刑法第33條第5 款規定
    。
  (二)修正前刑法第28條原規定：「二人以上共同『實施』犯罪之
    行為者，皆為共同正犯。」新法修正為：「二人以上共同『
    實行』犯罪之行為者，皆為共同正犯。」將舊法之「實施」
    修正為「實行」。原「實施」之概念，包含陰謀、預備、著
    手及實行等階段之行為，修正後僅共同實行犯罪行為始成立
    共同正犯。是新法共同正犯之範圍已有限縮，排除陰謀犯、
    預備犯之共同正犯。新舊法就共同正犯之範圍既因此而有變
    動，自屬犯罪後法律有變更，而非僅屬純文字修正，應有新
    舊法比較適用之問題（參照最高法院96年度台上字第934 號
    、96年度台上字第5971號判決）。本案被告甲○○與王新慶
    間共犯意圖供行使之用而偽造有價證券、行使偽造私文書及
    詐欺取財犯行，適用修正前後刑法第28條規定，亦有行為後
    法律變更之比較問題。
  (三)修正後之刑法第56條連續犯、第55條牽連犯之規定業經刪除
    ，此刪除雖非犯罪構成要件之變更，但顯已影響行為人刑罰
    之法律效果，自屬法律有變更。查被告甲○○等所犯意圖供
    行使之用而偽造有價證券、行使偽造私文書及詐欺取財各2
    次之犯行，依修正前刑法連續犯之規定應以一罪論，而依新
    刑法規定則應將二次以上犯行分論併罰；另其所犯前開3 罪
    ，依修正前刑法牽連犯之規定應從一重罪論，而依新刑法規
    定則應數罪併罰，比較新舊法結果，以修正前刑法較有利於
    被告，自應適用修正前刑法第56條、第55條之規定。
  (四)經綜合比較前述新、舊法結果，修正後規定並未較有利於行
    為人，則應依修正後刑法第2條第1項前段規定，適用行為時
    （即修正前）之法律。
三、按行使偽造之有價證券以使人交付財物，本即含有詐欺之性
    質，如果所交付之財物，即係該證券本身之價值，其詐欺取
    財仍屬行使偽造有價證券之行為，不另論以詐欺取財罪；但
    如行使該偽造之有價證券，係供擔保或作為新債清償而借款
    ，則其借款之行為，已屬行使偽造有價證券行為以外之另一
    行為，始應再論以詐欺取財罪，並依牽連犯關係，從一重處
    斷（最高法院90年度臺上字第5416號判決意旨參照）。本案
    被告係行使偽造之本票有價證券作為借款擔保，依上開說明
    ，被告此部分行為自非僅係偽造有價證券之行為，應另論詐
    欺取財之犯行。核被告所為，係犯刑法第201條第1項之偽造
    有價證券罪、同法第216條、第210條之行使偽造私文書罪及
    同法第339條第1項之詐欺取財罪。又被告偽造「乙○○」上
    開簽名、押印，為其偽造本票、借款契約書之部分行為；被
    告行使偽造本票有價證券、偽造借款契約書私文書之低度行
    為，為其偽造本票有價證券、行使偽造私文書之高度行為所
    吸收；均不另論罪。被告所犯3 罪與王新慶間，均有犯意聯
    絡及行為分擔，應成立共同正犯。又先後2 次犯行，時間緊
    接，犯罪構成要件相同，顯係基於同一之概括犯意所為，為
    連續犯，應依修正前刑法第56條之規定論以一罪，並加重其
    刑。被告就所犯上開3 罪間，復有方法、目的之牽連關係，
    為牽連犯，應依修正前刑法第55條之規定，從一重之偽造有
    價證券罪處斷。
四、原審對被告，予以論罪科刑，固非無見。惟查：(一)有罪之判
    決書事實一欄，為適用法令之依據，應將法院依職權認定與
    犯罪構成要件有關之事項，詳記於事實欄，然後於理由內逐
    一說明其憑以認定之證據，使事實及理由兩相一致，方為合
    法。若事實未有此記載，而理由加以說明，為理由失其依據
    ，如事實有此記載，理由未予說明，則為理由不備。原判決
    於理由欄內既認被告甲○○與王新慶就所犯偽造有價證券、
    行使偽造私文書及詐欺取財3 罪間，均有犯意聯絡及行為分
    擔，而應成立共同正犯，惟於事實欄內，僅就略謂「甲○○
    竟為向丙○○貸得款項供王新慶（另案偵辦中）花用，即與
    王新慶基於意圖供行使之用，而偽造本票之犯意聯絡…」云
    云，並未認以基於共同犯意聯絡，顯失其依據。(二)另刑法第
    210條、第216條行使偽造私文書罪，以行為人行使偽造私文
    書，足以生損害於公眾或他人為其構成要件，惟原判決事實
    欄並未認定被告甲○○前揭行使偽造私文書之行為有何足生
    損害於公眾或他人之情形，即遽認被告甲○○所為，係犯刑
    法第210條、第216條行使偽造私文書罪，亦乏依據。(三)刑法
    第28條共同正犯之範圍，已修正限縮於共同實行犯罪行為者
    始成立共同正犯，排除陰謀犯、預備犯共同正犯，新舊法就
    共同正犯之範圍與累犯之要件，既因此而有變動，自均屬行
    為後法律有變更，而非僅屬文字修正，應有新舊法比較適用
    之問題。原判決就刑法第28條共同正犯之規定，漏未為新舊
    法比較，乃逕行適用裁判時法，亦有未當。被告上訴意旨空
    言指摘原判決量刑過重，雖無理由，但原判決既有前揭可議
    之處，自應由本院予撤銷改判。爰審酌被告連續2 次偽冒他
    人名義借款並偽造本票有價證券，損及他人權益，並參酌其
    智識程度、犯罪之動機、目的、手段，2 次簽發本票之金額
    、詐得之金額、朋分得3 千元之利益、已返還部分借款、被
    告犯後坦承犯行及其他一切情狀，量處有期徒刑3年4月，以
    資懲儆。辯護人雖以被告犯後坦承犯行，已有自新之誠，且
    被告簽本票金額不多，請求從輕量刑，並諭知緩刑云云，惟
    被告雖坦承犯行，然本件自案發迄今已逾三年，被告仍未賠
    償被害人之損害，顯未重視他人權益，自不能諭知緩刑，附
    此敘明。
五、扣案之「乙○○」名義之本票2 紙，均係被告所偽造者，業
    據被告供承在卷（見原審卷第70至71 頁），應依刑法第205
    條之規定，均宣告沒收之。至於扣案之上開本票2 紙背面「
    借款契約書」上「乙○○」之簽名、押印各乙枚（惟不含保
    證人王新慶之簽名、押印各乙枚），雖亦係被告所偽造者，
    惟因上開本票2 紙業據宣告沒收在案，爰不另對上開偽造「
    乙○○」之簽名、押印各乙枚，再諭知沒收，併此敘明。
六、被告甲○○經合法傳喚無正當理由不到庭，爰不待其到庭陳
    述逕為判決。
據上論斷，應依刑事訴訟法第369條第1項前段、第371條、第364
條、第299條第1項前段，刑法第2條第1項前段、第201條第1項、
第205條、第216條、第210條、第339條第1 項、修正前刑法第28
條、第56條、第55條、第33條第5款，罰金罰鍰提高標準條例第1
條前段，判決如主文。
本案經檢察官侯千姬到庭執行職務。
中　　華　　民　　國　　96　　年　　11　　月　　30　　日
                  刑事第十庭    審判長法  官 楊炳禎
                                      法  官 陳博志
                                      法　官 李春地
以上正本證明與原本無異。
如不服本判決，應於收受送達後十日內向本院提出上訴書狀，其
未敘述上訴之理由者並得於提起上訴後十日內向本院補提理由書
（均須按他造當事人之人數附繕本）。
                                      書記官 蘇秋
中　　華　　民　　國　　96　　年　　11　　月　　30　　日
附表：以「乙○○」為發票人，93年9月3 日、9月14日為發票日
      ，93年12月2日、12月13日為到期日，票號TH0000000、TH
      0000000，面額各新臺幣萬陸仟元之本票各壹紙。
附錄：本案論罪科刑法條全文
刑法第201條：
意圖供行使之用，而偽造、變造公債票、公司股票或其他有價證
券者，處3年以上10年以下有期徒刑，得併科3千元以下罰金。
行使偽造、變造之公債票、公司股票或其他有價證券，或意圖供
行使之用，而收集或交付於人者，處1年以上7年以下有期徒刑，
得併科3千元以下罰金。
刑法第210條：
偽造、變造私文書，足以生損害於公眾或他人者，處5 年以下有
期徒刑。
刑法第216條：
行使第210條至第215條之文書者，依偽造、變造文書或登載不實
事項或使登載不實事項之規定處斷。
刑法第339條：
意圖為自己或第三人不法之所有，以詐術使人將本人或第三人之
物交付者，處5年以下有期徒刑、拘役或科或併科1千元以下罰金
。
以前項方法得財產上不法之利益或使第三人得之者，亦同。
前二項之未遂犯罰之。
